臺灣板橋地方法院民事判決　　　　　　　100年度訴字第235號
原　　　告　張陳秋雪
訴訟代理人　舒正本律師
複代理人　　王俊權律師
被　　　告　蔡明松
訴訟代理人　郝燮戈律師
複代理人　　陳克易
上列當事人間請求返還借款事件，經本院於民國100年8月24日言
詞辯論終結，判決如下：
    主  文
被告應給付原告新臺幣貳佰捌拾伍萬元，及自民國九十三年七月
十六日起至清償日止，按年息百分之五計算之利息。
訴訟費用由被告負擔。
本判決第一項於原告以新臺幣玖拾伍萬元為被告供擔保後，得假
執行；但被告如以新臺幣貳佰捌拾伍萬元為原告預供擔保，得免
為假執行。
    事實及理由
一、原告主張：
  (一)原告及訴外人陳美智均為訴外人即被告蔡明松之配偶陳德馨
    之阿姨，民國88年6 月間被告及陳德馨前來找陳美智，請陳
    美智借款285萬元予被告，被告並與陳美智約定自89年7月15
    日起每月至少償還3萬元，至93年7月15日止還清。陳美智乃
    於88年6月23日向原告調借285萬元，由原告簽發票號GL0000
    000號、面額285萬元、發票為88年6月23日、付款人為台北
    銀行桂林分行之現金支票（下稱系爭支票）交付被告，同時
    要求被告書立與陳美智約定償還方式之借據（下稱系爭借據
    ），嗣由被告自行至臺北銀行兌現該紙現金支票，由被告本
    人書立如證物2之匯款書，將金錢匯至其自己帳戶。惟被告
    迄今仍未清償，陳美智已於99年10月7日將本件借款債權讓
    與原告，並以支付命令聲請狀送達作為通知被告前述債權讓
    與之事，依民法第297條規定該債權讓與對被告已發生效力
    ，原告自當得向被告請求償還本件借款（下稱系爭借款）。
    為此，原告爰依消費借貸之法律關係，請求判令被告如數清
    償本息。
  (二)聲明：1.被告應給付原告285萬元，及自93年7月16日起至清
    償日止，按週年利率5％計算之利息。2.原告願供擔保請准
    宣告假執行。
二、被告則抗辯：
  (一)被告與陳美智間並未訂立借款契約：被告從未向陳美智借款
    285萬元，原告雖提出其所謂之「借據」影本1紙為憑，惟被
    告當初書立該字據係因被告之妻陳德馨向被告稱，伊擬向原
    告（即其姑媽）領取代為保管之金錢中的285萬元，但原告
    要求須由被告出具此等字據以保障陳德馨之婚姻權益。被告
    聞此不疑有他，乃於其上署名，原告乃簽發現金支票予陳德
    馨。故被告與陳美智間並無借貸之要約及承諾存在，原告所
    主張之借貸契約自無從成立。
  (二)陳美智並未交付285萬元予被告：按消費借貸契約係要物契
    約，須以貸與物之交付為生效要件。本件被告從未自陳美智
    收受該筆款項，原告雖提出支票及代收傳票影本各1紙為憑
    ，然查，該支票係張陳秋雪簽發後交予陳德馨使用，陳德馨
    則將之存入被告銀行帳戶內，用以償還其使用被告名義貸款
    及自行投資所生之損失帳款。此參諸張陳秋雪之臺北銀行帳
    號000-000-000-000號存摺所顯示88年6月23日轉支2,850,00
    0元處，載明「德馨」二字即得明瞭。核諸被告與原告間並
    非熟識親密，而陳美智本身亦自稱無資金之情形下，被告殊
    無可能向其借取如此高額款項，是原告所述顯與正常事理有
    違。
  (三)被告否認原告與陳美智間有債權讓與之行為：原告雖提出「
    債權讓與之證明書」影本1紙為憑，惟其二人間是否確有債
    權讓與之意思表示，以及其所謂讓與之債權是否確實存在均
    屬有疑，被告自予以否認。
  (四)原告前於100年2月14日雖以其民事準備書狀主張被告及陳德
    馨於88年6月間共同前往找陳美智，要求陳美智出借285萬元
    云云。惟查，陳美智前於83年間即因經營丙種墊款涉及侵吞
    近8 億元，為逃避查緝而潛逃出國，是以，陳美智斯時人既
    不在國內，為逃避債務及法律責任而遠走他鄉，焉有能力及
    可能出借款項予被告？
  (五)聲明：1.原告之訴及假執行之聲請均駁回。2.如受不利判決
    ，被告願供擔保請准宣告免為假執行。
三、兩造不爭執事項：
  (一)原告簽發之系爭支票1紙，於88年6月23日存入被告之台北銀
    行帳號00000000000000號帳戶（見本院卷第48至53頁系爭支
    票影本及台北銀行入戶電匯申請書代收入傳票影本）。
  (二)系爭借據為被告所書立，係屬真正（見本院卷第47頁借據影
    本、第40頁言詞辯論筆錄）
四、兩造爭執事項：
  (一)陳美智與被告間是否存在本件消費借貸契約？
  (二)如是，陳美智是否將系爭債權讓與原告？原告依消費借貸契
    約請求被告給付285萬元本息，有無理由？
五、本院之判斷：
    原告主張被告向陳美智借款285萬元，嗣陳美智將系爭借款
    債權讓與原告，並已通知被告，爰依消費借貸之法律關係，
    請求被告給付285萬元本息等情，為被告所否認，並以上情
    置辯。是本件所應審究之爭點，如上列兩造爭執事項所示。
    茲分別論述如次：
  (一)陳美智與被告間是否存在本件消費借貸契約？
  1.按當事人主張有利於己之事實者，就其事實有舉證之責任，
    民事訴訟法第277條前段定有明文。又主張法律關係存在之
    當事人，須就該法律關係發生所須具備之特別要件，負舉證
    責任。而消費借貸契約，係以當事人一方移轉金錢或其他代
    替物之所有權於他方，而約定他方以種類、品質、數量相同
    之物返還而成立。本件原告主張陳美智與被告間有系爭借貸
    契約存在，既為被告所否認，則原告即應就陳美智與被告曾
    為借貸之合意及金錢之交付等借貸契約構成要件事實，負舉
    證之責。
  (2)查原告主張陳美智於88年6月23日借款285萬元予被告，被告
    並與陳美智約定自89年7月15日起每月至少償還3萬元，至93
    年7月15日止還清，被告並於當日簽立系爭借據1紙。陳美智
    乃於88年6月23日向原告調借285萬元，由原告簽發同面額之
    系爭支票交付，系爭支票並已於88年6月23日存入被告之台
    北銀行帳號00000000000000號帳戶等情，有被告不爭執真正
    之系爭支票影本及台北銀行入戶電匯申請書代收入傳票影本
    各1紙為證（見本院卷第48至53頁）。參以系爭借據之內容
    ，確實明白記載：「茲於民國88年6月23日向陳美智借貳佰
    捌拾伍萬元，期限自民國89年7月15日起，每月最少償還參
    萬元，至民國93年7月15日止還清，此據。立據人：蔡明松
    」等語，足見原告主張之上情，應屬事實。至於被告雖抗辯
    ：其從未向陳美智借款285萬元，當初書立系爭借據係因陳
    德馨向被告稱，伊擬向原告領取代為保管之金錢中的285 萬
    元，但原告要求須由被告出具此等字據以保障陳德馨之婚姻
    權益，被告不疑有他，乃於其上署名云云，惟未舉證以實其
    說，尚難遽採。
  (3)從而，陳美智與被告間確有系爭285萬元借款之合意，且陳
    美智已向原告調借同額款項交付被告，是原告主張陳美智與
    被告間存在本件消費借貸契約，即屬可採。
  (二)陳美智是否將系爭債權讓與原告？原告依消費借貸契約請求
    被告給付285萬元本息，有無理由？
  1.按債權之讓與，非經讓與人或受讓人通知債務人，對於債務
    人不生效力，民法第297 條第1 項前段定有明文。是債權之
    讓與，依民法第297 條第1 項前段規定之反面解釋，苟經讓
    與人或受讓人通知債務人，對於債務人即發生效力，此項通
    知如未經合法撤銷，則債務人自受債權讓與之通知時起，僅
    得以受讓人為債權人，不得再向讓與人為清償或其他免責之
    行為。
  2.查本件原告主張陳美智已於99年10月7日將本件借款債權讓
    與原告，且以支付命令聲請狀送達作為通知被告前述債權讓
    與之事等語，並提出與其所述相符且被告未爭執真正之由公
    證人認證之陳美智與原告間之債權讓與證明書1份為證（見
    本院卷第46至50頁）。又本院99年度司促字第43228號支付
    命令業已於99年10月26日送達被告，有本院支付命令送達證
    書1紙為證（見本院99年度司促字第43228號卷），是原告主
    張之上情，堪信屬實，則被告否認上開債權讓與之事實，尚
    無可取。
  (三)按依民法第297條第1項前段規定，上開債權讓契約於被告收
    受債權讓與之通知時對被告即生效力，被告自應向原告清償
    系爭借款。從而，原告依消費借貸契約，請求被告給付285
    萬元，及自93年7月16日起至清償日止，按年息5％計算之利
    息，為有理由，應予准許。
六、綜上所述，本件原告基於借貸契約之法律關係，請求被告給
    付原告285萬元，及自93年7月16日起至清償日止，按年息5
    ％計算之利息，為有理由。
七、兩造均陳明願供擔保，聲請宣告假執行或免為假執行宣告，
    經核並無不合，爰各酌定相當擔保金額准許之。
八、本件事證已臻明確，兩造其餘攻擊防禦方法及未經援用之證
    據，經審酌後，核與判決結果不生影響，爰不一一論述。
九、據上論結：本件原告之訴為有理由，依民事訴訟法第78條、
    第390條、第392條第2項，判決如主文
中    華    民    國   100    年    9     月    6     日
                  民事第二庭    法  官  張筱琪
以上正本係照原本作成
如對本判決上訴，須於判決送達後20日內向本院提出上訴狀
中    華    民    國   100    年    9     月    6     日
                                書記官  連思斐